ACORDAO-COMPLETO-2585429

ACÓRDÃO 3323/2023 ATA 13/2023 - SEGUNDA CÂMARA

VISTOS, relatados e discutidos estes autos referentes à Tomada de Contas Especial instaurada pela Financiadora de Estudos e Projetos, tendo como responsáveis a Fundação de Apoio ao Desenvolvimento Científico e Tecnológico da Uesb - FADCT, a Sra. Maria Clícia Céu dos Santos e o Sr. João Cláudio Eloy Britto, em razão de irregularidades na execução do Convênio 01.08.0015.00, cujo objeto era a modernização e consolidação das áreas prioritárias para o desenvolvimento socioeconômico do Sudoeste da Bahia,
ACORDAM os Ministros do Tribunal de Contas da União, reunidos em sessão da 2ª Câmara, ante as razões expostas pelo Relator, em:
9.1. excluir do rol de responsáveis o Sr. João Cláudio Eloy Britto;
9.2. com fundamento nos arts. 1º, inciso I, 16, inciso III, alínea "c", 19, caput, e 23, inciso III, da Lei 8.443/1992, julgar irregulares as contas da Fundação de Apoio ao Desenvolvimento Científico e Tecnológico da Uesb - FADCT e da Sra. Maria Clícia Céu dos Santos, condenando-as, na forma adiante discriminada, ao pagamento das quantias abaixo especificadas, atualizadas monetariamente e acrescidas dos juros de mora, calculados a partir das seguintes datas até a efetiva quitação do débito, fixando-lhes o prazo de 15 (quinze) dias a contar da notificação, para que comprovem, perante o Tribunal (art. 214, inciso III, alínea "a", do Regimento Interno/TCU) , o recolhimento das referidas quantias ao Fundo Nacional de Desenvolvimento Científico e Tecnológico, na forma da legislação em vigor, abatendo-se, na oportunidade, as quantias eventualmente ressarcidas:
9.2.1. débito solidário relacionado às responsáveis Fundação de Apoio ao Desenvolvimento Científico e Tecnológico da Uesb - FADCT e Maria Clícia Céu dos Santos:
	Data de ocorrência
	Valor histórico (R$) 

	7/4/2010
	154.349,23

9.2.2. débito relacionado à responsável Fundação de Apoio ao Desenvolvimento Científico e Tecnológico da Uesb - FADCT:
	Data de ocorrência
	Valor histórico (R$) 

	7/2/2010
	1.278,26

9.3. aplicar, individualmente, à Sra. Maria Clícia Céu dos Santos e à Fundação de Apoio ao Desenvolvimento Científico e Tecnológico da Uesb - FADCT a multa prevista no art. 57 da Lei 8.443/1992, no valor de R$ 25.000,00 (vinte e cinco mil reais) , fixando-lhes o prazo de 15 (quinze) dias a contar da notificação, para que comprovem, perante o Tribunal (art. 214, inciso III, alínea "a", do Regimento Interno/TCU) , o recolhimento da dívida ao Tesouro Nacional, atualizada monetariamente desde a data deste Acórdão até a do efetivo recolhimento, se for paga após o vencimento, na forma da legislação em vigor;
9.4. autorizar, caso requerido, nos termos do art. 26 da Lei 8.443/1992, o parcelamento das dívidas em até 36 (trinta e seis) parcelas mensais e sucessivas, sobre as quais incidirão os correspondentes acréscimos legais (débito: atualização monetária e juros de mora; multa: atualização monetária) , esclarecendo às responsáveis que a falta de pagamento de qualquer parcela importará no vencimento antecipado do saldo devedor (art. 217, § 2º, inciso II, do Regimento Interno/TCU) , sem prejuízo das demais medidas legais;   
9.5. autorizar, desde logo, a cobrança judicial das dívidas a que se refere este Acórdão, caso não atendidas as notificações, com base no art. 28, inciso II, da Lei 8.443/1992; e
9.6. com fundamento no art. 16, § 3º, da Lei 8.443/1992 c/c o art. 209, § 7º, do Regimento Interno/TCU, remeter cópia deste Acórdão à Procuradoria da República no Estado da Bahia, para a adoção das medidas cabíveis, bem como à Financiadora de Estudos e Projetos, para ciência.

Tomada de Contas Especial instaurada pela Financiadora de Estudos e Projetos, tendo como responsáveis a Fundação de Apoio ao Desenvolvimento Científico e Tecnológico da Uesb  FADCT, a Sra. Maria Clícia Céu dos Santos e o Sr. João Cláudio Eloy Britto, em razão de irregularidades na execução do Convênio 01.08.0015.00, cujo objeto era a modernização e consolidação das áreas prioritárias para o desenvolvimento socioeconômico do Sudoeste da Bahia.

Segunda Câmara

Financiadora de Estudos e Projetos - Finep.

3. Responsáveis: Fundação de Apoio Ao Desenvolvimento Científico e Tecnológico da Uesb - FADCT (04.462.850/0001-62); Maria Clícia Céu dos Santos (XXX.974.358-XX); e João Cláudio Eloy Britto.

13.1. Ministros presentes: Augusto Nardes (na Presidência), Aroldo Cedraz e Vital do Rêgo.
13.2. Ministro-Substituto convocado: Marcos Bemquerer Costa (Relator).

MARCOS BEMQUERER

Adoto como parte deste Relatório a instrução produzida no âmbito da Unidade de Auditoria Especializada em Tomada de Contas Especial - AudTCE, adiante reproduzida em parte, com pequenos ajustes de forma (peça 164) :
"INTRODUÇÃO
Cuidam os autos de tomada de contas especial instaurada pela Financiadora de Estudos e Projetos, inicialmente, em desfavor da Fundação de Apoio ao Desenvolvimento Científico e Tecnológico da Uesb - FADCT (CNPJ: 04.462.850/0001-62) , do Sr. João Cláudio Eloy Britto (CPF: XXX.464.995-XX) e da Sra. Maria Clícia Céu dos Santos (CPF: XXX.974.358-XX) , em razão da não comprovação da regular aplicação dos recursos repassados pela União por meio do Convênio 01.08.0015.00, registro Siafi 619083, (peça 6) firmado entre o Fundo Nacional de Desenvolvimento Científico e Tecnológico e a FADCT, e que tinha por objeto a modernização e consolidação das áreas prioritárias para o desenvolvimento socioeconômico do Sudoeste da Bahia.
HISTÓRICO
Em 31/7/2018, com fundamento na IN/TCU 71/2012, alterada pela IN/TCU 76/2016 e DN/TCU 155/2016, o dirigente da instituição Financiadora de Estudos e Projetos autorizou a instauração da tomada de contas especial (peça 43) . O processo foi registrado no sistema e-TCE com o número 1113/2018.
O Convênio 01.08.0015.00, registro Siafi 619083, foi firmado no valor de R$ 656.878,57, sendo R$ 575.078,57 à conta do concedente e R$ 81.800,00 referentes à contrapartida do convenente. O ajuste vigorou de 7/2/2008 a 7/2/2010, com prazo para apresentação da prestação de contas findando em 8/4/2010. Os repasses efetivos da União totalizaram R$ 310.000,00 (peça 46) , creditados em duas parcelas (R$ 38.644,00 e R$ 271.356,00) na Conta Corrente 50928-0, Agência 188-0, do Banco do Brasil, nas datas de 18/2/2008 e 2/6/2008 (peça 19, p. 2 e 6) , por meio das Ordens Bancárias 2008OB900332 e 2008OB901547 (peça 46) .
A prestação de contas e complementações enviadas foram analisadas por meio dos documentos constantes nas peças 21, 43 e 63.
O fundamento para a instauração da Tomada de Contas Especial, conforme consignado na matriz de responsabilização elaborada pelo tomador de contas, foi a constatação da seguinte irregularidade: 
'Não devolução do saldo não aprovado do Convênio e não comprovação de todo o aporte proporcional da contrapartida pactuada.'
Os responsáveis arrolados na fase interna foram devidamente comunicados e, diante da ausência de justificativas suficientes para elidir as irregularidades e da não devolução dos recursos, instaurou-se a tomada de contas especial.
No relatório (peça 68) , o tomador de contas concluiu que o prejuízo importaria no valor original de R$ 165.903,76 (R$ 163.708,12, referente ao saldo do acordo, e R$ 2.195,64, correspondente à proporcionalidade da contrapartida não aplicada) , imputando-se a responsabilidade à Fundação de Apoio ao Desenvolvimento Científico e Tecnológico da Uesb - FADCT, na condição de convenente, João Cláudio Eloy Britto, Diretor Administrativo Financeiro, na condição de gestor dos recursos no período de 24/8/2005 até o momento, e Maria Clícia Céu dos Santos, Superintendente/Ordenadora de Despesas, na condição de gestora dos recursos no período de 18/12/2008 até o momento. 
Em 15/1/2020, a Controladoria-Geral da União emitiu relatório de auditoria (peça 70) , em concordância com o relatório do tomador de contas. O certificado de auditoria e o parecer do dirigente do órgão de controle interno concluíram pela irregularidade das presentes contas (peças 71 e 72) .
Em 3/2/2020, o ministro responsável pela área atestou haver tomado conhecimento das conclusões contidas no relatório e certificado de auditoria, bem como do parecer conclusivo do dirigente do órgão de controle interno, manifestando-se pela irregularidade das contas, e determinou o encaminhamento do processo ao Tribunal de Contas da União (peça 73) .
10.	A análise dos pressupostos da IN/TCU 71/2012 foi realizada na instrução de peça 79, onde foi apontado estar a presente TCE devidamente constituída e em condição de ser instruída, de modo que foram realizadas as citações conforme abaixo descrito:
10.1	Irregularidade 1: não devolução do saldo não aprovado do convênio.
10.1.1	Débito relacionado aos responsáveis Fundação de Apoio ao Desenvolvimento Científico e Tecnológico da Uesb - FADCT (CNPJ: 04.462.850/0001-62) e Maria Clícia Céu dos Santos (CPF: XXX.974.358-XX) :
	Data de ocorrência
	Valor histórico (R$) 

	7/4/2010
	154.349,23

                   Valor atualizado do débito (sem juros) em 28/2/2020: R$ 267.240,2610.1.2	Cofre credor: Fundo Nacional de Desenvolvimento Científico e Tecnológico. 
10.1.3	Responsável: Maria Clícia Céu dos Santos.
10.1.4	Conduta: deixar de devolver o saldo atualizado da conta específica do instrumento em questão, no caso de não utilização dos recursos federais transferidos na execução do ajuste.
10.1.5	Nexo de causalidade: a não devolução do saldo financeiro remanescente da conta específica do instrumento em questão caracteriza apropriação indevida de verbas federais transferidas, resultando em dano ao erário.
10.1.6	Culpabilidade: não há excludentes de ilicitude, de culpabilidade e de punibilidade; é razoável supor que o responsável tinha consciência da ilicitude de sua conduta; era exigível conduta diversa da praticada, qual seja, restituir saldos financeiros remanescentes na conta específica do ajuste, com base no valor atualizado. 
10.1.7	Responsável: Fundação de Apoio ao Desenvolvimento Científico e Tecnológico da Uesb - FADCT.
10.1.8	Conduta: deixar de devolver o saldo atualizado da conta específica do instrumento em questão, no caso de não utilização dos recursos federais transferidos na execução do ajuste.
10.1.9	Nexo de causalidade: a não devolução do saldo financeiro remanescente da conta específica do instrumento em questão caracteriza apropriação indevida de verbas federais transferidas, resultando em dano ao erário.
10.1.10	Culpabilidade: não há excludentes de ilicitude, de culpabilidade e de punibilidade; é razoável supor que o responsável tinha consciência da ilicitude de sua conduta; era exigível conduta diversa da praticada, qual seja, restituir saldos financeiros remanescentes na conta específica do ajuste, com base no valor atualizado. 
10.2		Irregularidade 2: não comprovação do aporte da contrapartida pactuada do convênio descrito como 'Modernização e Consolidação das Áreas Prioritárias para o Desenvolvimento Socioeconômico do Sudoeste da Bahia'.
10.2.1	Débito relacionado aos responsáveis Fundação de Apoio Ao Desenvolvimento Científico e Tecnológico da Uesb - FADCT e Maria Clícia Céu dos Santos:
	Data de ocorrência
	Valor histórico (R$) 

	7/2/2010
	1.278,26

                   Valor atualizado do débito (sem juros) em 28/2/2020: R$ 2.242,0710.2.2	Cofre credor: Fundo Nacional de Desenvolvimento Científico e Tecnológico.
10.2.3	Responsável: Maria Clícia Céu dos Santos.
10.2.4	Conduta: não comprovar a aplicação de recursos da contrapartida no objeto do instrumento em questão.
10.2.5	Nexo de causalidade: a não comprovação da aplicação de recursos da contrapartida resulta na utilização indevida dos recursos federais transferidos para substituir as despesas que deveriam ser custeadas com os recursos do convenente, resultando em presunção de prejuízo ao erário.
10.2.6	Culpabilidade: não há excludentes de ilicitude, de culpabilidade e de punibilidade; é razoável supor que a responsável tinha consciência da ilicitude de sua conduta; era exigível conduta diversa da praticada, qual seja, aplicar os recursos da contrapartida na forma pactuada no instrumento. 
10.2.7	Responsável: Fundação de Apoio ao Desenvolvimento Científico e Tecnológico da Uesb - FADCT.
10.2.8	Conduta: não comprovar a aplicação de recursos da contrapartida no objeto do instrumento em questão.
10.2.9	Nexo de causalidade: a não comprovação da aplicação de recursos da contrapartida resulta na utilização indevida dos recursos federais transferidos para substituir as despesas que deveriam ser custeadas com os recursos do convenente, resultando em presunção de prejuízo ao erário.
10.2.10	Culpabilidade: não há excludentes de ilicitude, de culpabilidade e de punibilidade; é razoável supor que o administrador responsável pela pessoa jurídica tinha consciência da ilicitude de sua conduta; era exigível conduta diversa da praticada, qual seja, aplicar os recursos da contrapartida na forma pactuada no instrumento. 
11.	Realizadas as citações, apenas a Sra. Maria Clícia apresentou alegações de defesa, juntadas nas peças 126/140 dos autos, sendo que a Fundação de Apoio ao Desenvolvimento Científico e Tecnológico da Uesb - FADCT não compareceu aos autos, mesmo regularmente citada, conforme despacho de conclusão das comunicações processuais de peça 163, devendo, portanto, ser considerada revel.
EXAME TÉCNICO
Avaliação da Ocorrência de Prescrição
12.	Inicialmente, entende-se oportuno fazer um exame sobre eventual ocorrência de prescrição no presente processo, tendo em vista inclusive ter sido um dos argumentos apresentados na defesa da responsável Maria Clícia.
13.	Em relação à prescrição, o Supremo Tribunal Federal - STF, no Recurso Extraordinário - RE 636.886, fixou a tese, com repercussão geral reconhecida, de que 'é prescritível a pretensão de ressarcimento ao erário fundada em decisão de Tribunal de Contas' (Tema 899) . Posteriormente, o próprio TCU regulamentou o assunto por meio da Resolução TCU 344, de 11/10/2022, publicada em 21/10/2022, à luz do disposto na Lei 9.873/1999, estabelecendo que 'prescrevem em cinco anos as pretensões punitiva e de ressarcimento' nos processos de controle externo, conforme o art. 2º, da referida norma.
 (...) 
16.	No caso concreto, o termo inicial da contagem do prazo prescricional ocorreu em 30/6/2011 (data de apresentação da prestação de contas) , conforme inciso II do art. 4º da Resolução 344/2022-TCU e Relatório do Tomador de Contas (vide peça 14, p. 5/6) .
17.	Ademais, verificam-se, nos presentes autos, os seguintes eventos processuais interruptivos da prescrição, ocorridos tanto na fase interna, quanto na fase externa desta TCE:
17.1.	fase interna:
	a) Análise de relatório técnico final realizado em 01/04/2013 (peça 13) ;
	b) Parecer financeiro emitido em 24/01/2014 (peça 21) ;
	c) Notificações de irregularidade realizadas em fevereiro de 2016 e abril 2017 (peças 22/35 e AR´s na peça 36/38) ;
	d) Determinação para instauração de processo de TCE em 26/6/2017 (peça 43) ;
	e) Relatório do Tomador de Contas em 12/9/2018 (peça 68) ;
	f) Relatório de Auditoria do Controle Interno em 8/1/2020 (peça 70) ;
	g) Pronunciamento do Ministro de Estado em 30/1/2020 (peça 73) .
17.2.	fase externa:
	a) Autuação de processo de TCE neste Tribunal em 5/2/2020 (peça 74) ;
	b) Autorização para realização de citações em 29/2/2020 (peça 81) ;
	c) Apresentação de defesas em 4/8/2020 (peças 110/116) , 10/9/2020 (peças 120/122) e 29/10/2020 (peças 126/140) ;
	d) Autorização para renovação de citação da Fundação de Apoio Ao Desenvolvimento Científico e Tecnológico da Uesb - FADCT em 1/7/2022;
	e) Publicação de edital de citação em 11/1/2023 (peça 162) .
18.	Ao se analisar o termo inicial da contagem do prazo de prescrição, bem como a sequência de eventos processuais indicados no item anterior, os quais têm o condão de interromper a fluência do prazo prescricional, nos termos do art. 5º da Resolução TCU 344/2022, conclui-se que não houve o transcurso do prazo de 5 (cinco) anos entre cada evento processual e o seguinte. Portanto, levando-se em consideração o entendimento do STF acima mencionado, bem como a vigente regulamentação do Tribunal, não ocorreu, nos autos, a prescrição quinquenal da pretensão punitiva e ressarcitória para o TCU.
Avaliação da Prescrição Intercorrente
 (...) 
20.	Levando-se em consideração a vigente regulamentação do Tribunal, bem como os eventos processuais interruptivos da prescrição nas fases interna e externa, relacionados no item 17.1 e 17.2, acima, conclui-se que não houve o transcurso do prazo de 3  (três) anos entre as providências listadas, e consequentemente não ocorreu a prescrição intercorrente.
21.	Desta forma, verifica-se que nos presentes autos não houve a ocorrência da prescrição intercorrente, bem como também não ocorreu a prescrição quinquenal da pretensão ressarcitória, nos termos do art. 11 da Resolução 344/2022-TCU.
21.1.	Importante registrar que, conforme decidido em precedentes do STF, a exemplo dos MS 35.430-AgR, Primeira Turma, Rel. Min. Alexandre de Moraes; MS 35.208-AgR, Primeira Turma, Rel. Min. Dias Toffoli; MS 36.905-AgR, Primeira Turma, Rel. Min. Roberto Barroso; MS 37.913-AgR, Primeira Turma, Relª. Minª. Rosa Weber; e MS 38.232-AgR, Primeira Turma, Relª. Minª. Rosa Weber, Primeira Turma; o efeito interruptivo da prescrição decorrente da apuração do fato pela Administração Pública, descrito no art. 2º, inciso II, da Lei 9873/1999, prescinde de notificação, cientificação ou citação dos investigados, ocorrendo tão somente com o desaparecimento da inércia do Poder Público em investigar determinado fato.
Da revelia da responsável Fundação de Apoio Ao Desenvolvimento Científico e Tecnológico da Uesb - FADCT
Da validade das notificações
 (...) 
Da revelia da Uesb - FADCT
26.	No caso vertente, a citação da FADCT se deu conforme despacho de conclusão das comunicações processuais de peça 163, com a devida comprovação de notificação, consoante detalhamento abaixo:
	- ofícios encaminhados aos representantes da Fundação e recebidos em 13/9/2022, conforme AR´s de peças 152/153; além de edital publicado no DOU em 11/1/2023 (peça 162) . 
27.	Nos processos do TCU, a revelia não leva à presunção de que seriam verdadeiras todas as imputações levantadas contra os responsáveis, diferentemente do que ocorre no processo civil, em que a revelia do réu opera a presunção da verdade dos fatos narrados pelo autor (Acórdão 1009/2018-TCU-Plenário, Relator: Bruno Dantas; 2369/2013 - TCU - Plenário, Relator: Benjamin Zymler e 2449/2013 - TCU - Plenário, Relator: Benjamin Zymler) . Dessa forma, a avaliação da responsabilidade do agente não pode prescindir da prova existente no processo ou para ele carreada. 
28.	Ao não apresentar sua defesa, a responsável deixou de produzir prova da regular aplicação dos recursos sob sua responsabilidade, em afronta às normas que impõem aos gestores públicos a obrigação legal de, sempre que demandados pelos órgãos de controle, apresentar os documentos que demonstrem a correta utilização das verbas públicas, a exemplo do contido no art. 93 do Decreto-Lei 200/1967: 'Quem quer que utilize dinheiros públicos terá de justificar seu bom e regular emprego na conformidade das leis, regulamentos e normas emanadas das autoridades administrativas competentes.'
29.	Mesmo as alegações de defesa não sendo apresentadas, considerando o princípio da verdade real que rege esta Corte, procurou-se buscar, em manifestações da responsável na fase interna desta Tomada de Contas Especial, se havia algum argumento que pudesse ser aproveitado a seu favor. Contudo, tal providência mostrou-se infrutífera, uma vez que as defesas apresentadas não foram suficientes para elidir as irregularidades.
30.	Em se tratando de processo em que a parte interessada não se manifestou acerca das irregularidades imputadas, não há elementos para que se possa efetivamente aferir e reconhecer a ocorrência de boa-fé na conduta da responsável, podendo este Tribunal, desde logo, proferir o julgamento de mérito pela irregularidade das contas, conforme os termos dos §§ 2º e 6º do art. 202 do Regimento Interno do TCU (Acórdão 2064/2011-TCU-Primeira Câmara, relator: Ubiratan Aguiar; 6.182/2011-TCU-1ª Câmara, relator: Weder de Oliveira; 4.072/2010-TCU-1ª Câmara, relator: Valmir Campelo; 1.189/2009-TCU-1ª Câmara, relator: Marcos Bemquerer; e 731/2008-TCU-Plenário, Relator: Aroldo Cedraz) .
Da defesa apresentada
31.	A sra. Maria Clícia apresentou defesa nas peças 126/140, nas quais alega, inicialmente, a ocorrência da prescrição dos fatos, uma vez que sua citação foi realizada após o transcurso do prazo de 5 anos das ocorrências.
32.	Sobre as irregularidades, alega não ser a responsável pela sua prática, não podendo responder pelas ocorrências, visto que a FADCT era subordinada à Universidade Estadual do Sudoeste da Bahia - Uesb, e que no cargo de superintendente da Fundação exercia suas funções tendo a Assembleia Geral e o Conselho Técnico como superiores, de forma que não tinha ela a atribuição e autonomia para realizar os atos de gestão que lhe estariam sendo imputados, quais sejam, a devolução do saldo não aprovado do convênio e a não comprovação da aplicação da contrapartida.
33.	Informa que, segundo o estatuto da FADCT, art. 12 inciso II, os integrantes dos órgãos administrativos não responderão, nem mesmo subsidiariamente, pelas obrigações assumidas pela Fundação em [função] de ato regular de gestão, respondendo, porém, tanto civil quanto penalmente por atos lesivos a terceiros ou à própria fundação praticados com dolo ou culpa.
34.	Em seguida, traz à tona o art. 13 do mesmo estatuto, que diz que a assembleia geral seria o órgão superior de deliberação e fiscalização da Fundação, e que o art. 20 afirma ser de competência do Conselho Técnico deliberar sobre assuntos de interesse da Fundação e em especial autorizar convênios, entre outros.
35.	Explica, ainda, que no cargo de superintendente era a responsável por assinar os convênios após aprovação dos dois órgãos superiores, bem como de movimentar a conta bancária junto com o diretor administrativo financeiro, renovando a alegação de que não possuía atribuição nem autonomia para a realização dos atos tratados neste processo.
36.	Alega ainda que não teria sido beneficiária de nenhum recurso do mencionado convênio, e que houve transferência de parte de seus recursos para outras contas da própria Fundação, com a finalidade de quitar dívidas trabalhistas e administrativas, movimentação essa que alcançou o montante de R$ 72.000,00, como comprovariam extratos bancários juntados na peça 140, de forma que a Uesb e a própria Fundação é que deveriam ser responsabilizadas, visto terem essas sido as reais beneficiárias dos recursos.
ANÁLISE 
37.	Quanto à alegação inicial da ocorrência da prescrição, ela não prospera, visto a análise efetuada nos itens 13/21 desta Instrução, que demonstram não ter ocorrido a prescrição da pretensão punitiva e da cobrança do débito apontado nos autos. 
38.	Já no que tange à alegação de não ter a competência ou atribuição para a prática dos atos aqui definidos como irregulares, temos que o próprio Estatuto juntado na peça 127 aponta o contrário. Segundo o art. 29 do referido documento, compete ao superintendente a administração da Fundação, bem como a movimentação de suas contas bancárias em conjunto com o Diretor Administrativo Financeiro, bem como zelar pelo patrimônio da Fundação e assinar os convênios. 
39.	Além disso, o termo de convênio é bastante claro quando define as atribuições do convenente, de utilização dos recursos exclusivamente na execução do projeto, além da obrigação de restituição ao concedente de eventual saldo de recursos, conforme se verifica na peça 6, p. 4. Assim, temos que as irregularidades aqui tratadas estariam inseridas nas atribuições de gestão do superintendente da Fundação, não podendo ser aceitas as alegações de que tais competências seriam apenas da Assembleia Geral ou do Conselho Técnico.
40.	Frise-se, ainda, que a própria responsável informa que parte dos recursos foram transferidos para outras contas da Fundação, com a finalidade de quitar dívidas trabalhistas e administrativas, com aplicação, portanto, fora do objeto do convênio.
41.	Contudo, em relação à contrapartida, de acordo com a jurisprudência (v. g. Acórdão 1668/2021-TCU-Segunda Câmara, rel. Marcos Bemquerer) , não havendo indícios de locupletamento, como é o caso em tela, o débito deve ser imputado apenas à entidade de direito privado. Sendo assim, a defendente deve ser afastada da solidariedade pelo débito atinente à segunda irregularidade, no valor original de R$ 1.278,26."
2.	Diante do exposto, a AudTCE, em pareceres concordantes, sugere considerar revel a Fundação de Apoio ao Desenvolvimento Científico e Tecnológico da Uesb - FADCT, dando-se prosseguimento ao processo, e rejeitar as alegações de defesa da Sra. Maria Clícia Céu dos Santos, julgando-se irregulares as contas das responsáveis, condenando-as ao pagamento do débito que lhes foi atribuído, com a consequente aplicação individual da multa do art. 57 da Lei 8.443/1992 e demais providências de praxe (peças 164, 165 e 166) .
3.	O Ministério Público junto ao TCU, representado pela Procuradora-Geral Cristina Machado da Costa e Silva, manifestou consonância com a proposta de encaminhamento supra (peça 167) .
	É o Relatório.

Alexandre Pereira de Sousa (OAB-BA 27.879) e Tairone Ferraz Porto (OAB-BA 29.161), representando Tayrone Felix Ribeiro; Luciana Santos Silva (OAB-BA 17.640), representando Mauro Pereira de Figueiredo; Luciana Santos Silva (OAB-BA 17.640), representando Maria Clícia Céu dos Santos.

Procuradora-Geral Cristina Machado da Costa e Silva.

TOMADA DE CONTAS ESPECIAL. CONVÊNIO. NÃO DEVOLUÇÃO DE SALDO EM CONTA CORRENTE. NÃO COMPROVAÇÃO DA APLICAÇÃO DA CONTRAPARTIDA. REVELIA DA ENTIDADE. JUSTIFICATIVAS INCAPAZES DE AFASTAR A RESPONSABILIDADE DA EX-GESTORA. CONTAS IRREGULARES. DÉBITO. MULTA. EXCLUSÃO DE RESPONSÁVEL DO POLO PASSIVO DA TCE.

TOMADA DE CONTAS ESPECIAL (TCE)

Unidade de Auditoria Especializada em Tomada de Contas Especial (AudTCE).

Trago à apreciação deste Colegiado a Tomada de Contas Especial instaurada pela Financiadora de Estudos e Projetos - Finep, tendo como responsáveis a Fundação de Apoio ao Desenvolvimento Científico e Tecnológico da Uesb - FADCT, a Sra. Maria Clícia Céu dos Santos e o Sr. João Cláudio Eloy Britto, em razão de irregularidades na execução do Convênio 01.08.0015.00, cujo objeto era a modernização e consolidação das áreas prioritárias para o desenvolvimento socioeconômico do Sudoeste da Bahia.
2.	Conforme visto no Relatório precedente, duas são as ocorrências ensejadoras de dano nestes autos, quais sejam, a não devolução do saldo remanescente na conta corrente específica do ajuste ao final de sua vigência e a não aplicação da contrapartida.
3.	A Fundação permaneceu revel, não trazendo esclarecimentos ou justificativas acerca das irregularidades que lhe foram imputadas, motivo pelo qual se deve dar prosseguimento ao processo, nos termos da legislação aplicável.
4.	No tocante ao Sr. João Cláudio Eloy Britto, o responsável não foi sequer citado no âmbito deste Tribunal, uma vez que seu desligamento do quadro societário da FADCT ocorreu em 14/5/2008, anteriormente ao fato gerador das irregularidades em tela (7/2/2010 e 9/3/2010) , razão pela qual deve ter seu nome ser excluído do rol de responsáveis desta TCE.
5.	Quanto às alegações da Sra. Maria Clícia Céu dos Santos, estas se centraram na prescrição e na ausência de competência da responsável para adotar providências em relação às irregularidades.
6.	Nesse tocante, a minuciosa instrução da Unidade de Auditoria Especializada em Tomada de Contas Especial (AudTCE) cuidou de afastar a prescrição, a teor dos normativos vigentes, em especial a Resolução/TCU 344/2022, bem como de apontar os motivos para a manutenção da responsabilidade da Sra. Maria Clícia Céu dos Santos no tocante à não devolução do saldo devedor, razão pela qual concluiu pela imputação de débito solidário juntamente com a FADCT.
7.	Registro que acompanho os pareceres uniformes lançados nos autos e incorporo os fundamentos neles contidos como razões de decidir, sem prejuízo das seguintes considerações adicionais.
8.	Quanto à prescrição, o início de sua contagem deve-se dar a partir de 1°/7/2011, dia seguinte ao da apresentação da prestação de contas da 1ª parcela liberada (não houve liberação da 2ª parcela) . Fixado esse marco inicial, forçoso notar que há, no caso, diversos eventos interruptivos da prescrição, a exemplo das notificações dos responsáveis na fase interna da TCE, da emissão de relatórios técnicos identificando as falhas e de pareceres financeiros também apurando os fatos, todos eles mencionados pela AudTCE (item 17 da instrução) e reproduzidos no Relatório precedente. 
9.	Para além desses, relevante registrar também que a FADCT e a sua gestora, Sra. Maria Clícia Céu dos Santos, foram notificadas em 18/5/2011, por meio da Carta Prestação de Contas (sob protocolo nº 005451, v. peça 18, p. 2) , por meio da qual as responsáveis foram instadas a resolver as pendências relativas ao saldo da conta e à contrapartida não aplicada, demonstrando que não houve inércia da Administração Pública em buscar reaver os valores não aplicados no Convênio.
10.	Cotejando-se esse marco inicial com os diversos eventos interruptivos da marcha prescricional verificados nas fases interna e externa desta TCE, observa-se não ter operado a prescrição quinquenal e tampouco a intercorrente, sendo insubsistente a alegação da responsável em sua defesa.
11.	No que diz respeito à sua incompetência para gerir os recursos do Convênio e, consequentemente, para realizar a devolução do respectivo saldo quando instada a tanto, é preciso atentar que, ao firmar ajuste com a União, a Sra. Maria Clícia Céu dos Santos assumiu a responsabilidade de cumprir e fazer cumprir os termos ali pactuados, dentre eles os de utilizar os recursos exclusivamente no objeto previsto e de restituir o saldo da conta específica aos cofres do Concedente, não lhe sendo admissível agora alegar que não tinha competência para tanto.
12.	Demais disso, como bem pontuado pela Unidade Especializada, o próprio Estatuto da FADCT estabelecia a atribuição do Superintendente de movimentar as contas bancárias em conjunto com o Diretor Administrativo, sendo que tal movimentação deveria ter se dado com vistas a devolver recursos que não mais lhe pertenciam e que havia se comprometido a devolver, em caso de não utilização no objeto, como ocorreu na espécie.
13.	Outrossim, tal matéria é pacífica no âmbito desta Corte, cujo entendimento, inicialmente firmado mediante o Acórdão 2763/2011-TCU-Plenário (relator Ministro-Substituto Augusto Sherman Cavalcanti) , veio a se consolidar com o Enunciado 286 da Súmula de Jurisprudência deste Tribunal, no sentido de que tanto a pessoa jurídica privada (não integrante da Administração Pública) quanto seus administradores, que tenham dado causa a dano ao erário, devem responder solidariamente pelo débito no caso de transferências voluntárias:
"Acórdão 2763/2011-TCU-Plenário:
9.2. firmar o seguinte entendimento quanto à responsabilização das pessoas que devem responder por danos ao erário ocorridos na aplicação de transferências voluntárias de recursos federais a entidades privadas, com vistas à consecução de uma finalidade pública:9.2.1. na hipótese em que a pessoa jurídica de direito privado e seus administradores derem causa a dano ao erário na execução de avença celebrada com o poder público federal com vistas à realização de uma finalidade pública, incide sobre ambos a responsabilidade solidária pelo dano;"
Enunciado 286 da Súmula de Jurisprudência do TCU:
"A pessoa jurídica de direito privado destinatária de transferências voluntárias de recursos federais feitas com vistas à consecução de uma finalidade pública responde solidariamente com seus administradores pelos danos causados ao erário na aplicação desses recursos."
14.	Dessa forma, também sem razão nesse ponto a responsável.
15.	Nesse contexto, ante a revelia da FADCT e a insubsistência das alegações da Sra. Maria Clícia Céu dos Santos, bem como em face da falta de documentação comprobatória da devolução do saldo de recursos e, consequentemente, da sua destinação ao objeto pactuado, entendo que está seguramente evidenciada a necessidade de responsabilização da entidade e da sua gestora, em decorrência de sua atuação com culpa grave ou erro grosseiro, nos termos do art. 28 da LINDB (Lei de Introdução às Normas do Direito Brasileiro, Decreto-lei 4.657/1942, inserido pela Lei 13.655/2018) e na linha da jurisprudência desta Casa de Contas (v.g. Acórdãos 6.123/2022 e 6.003/2022, da 2ª Câmara, ambos da relatoria do Min. Bruno Dantas; e Acórdão 3215/2022-TCU-Primeira Câmara, rel. Min. Subst. Augusto Sherman, entre outros) , de modo a ser imperioso o julgamento pela irregularidade de suas contas, condenando-as ao pagamento do débito quantificado neste processo, sem prejuízo de aplicar-se-lhes a multa do art. 57 da Lei 8.443/1992.
16.	Contudo, em relação à não aplicação da contrapartida, de acordo com a jurisprudência desta Casa (v. g. Acórdão 1668/2021-TCU-Segunda Câmara, de minha relatoria) , não havendo indícios de locupletamento, como é o caso em tela, o débito deve ser imputado apenas à entidade de direito privado (FADCT) . Sendo assim, a Sra. Maria Clícia Céu dos Santos deve ser afastada da solidariedade pelo débito atinente à segunda irregularidade, no valor original de R$ 1.278,26.
16.	Acerca da aplicação da multa, compreendo que a conduta das responsáveis, sintetizada na não comprovação da aplicação da verba conveniada ao objeto pactuado, é passível de ser punida com multa, por configurar, no mínimo, a ocorrência de erro grosseiro na gestão dos recursos federais, nos termos do art. 28 da LINDB.
17. 	Igualmente, deve ser autorizado o pagamento das dívidas em até 36 parcelas mensais e consecutivas, caso solicitado, e sua cobrança judicial, caso não identificado o pagamento no prazo concedido.
18. 	Por fim, cabe encaminhar cópia do Acórdão que vier a ser proferido à Procuradoria da República no Estado do Bahia, com fundamento no art. 16, § 3º, da Lei 8.443/1992 c/c o § 7º do art. 209 do Regimento Interno do TCU, e à Financiadora de Estudos e Projetos, para ciência.
	Ante o exposto, voto por que seja adotada a deliberação que ora submeto a este Colegiado.
TCU, Sala das Sessões, em 9 maio de 2023.
MARCOS BEMQUERER COSTA 
Relator